臺灣高雄地方法院刑事判決　　　　　　　 96年度訴字第390號
公　訴　人　臺灣高雄地方法院檢察署檢察官
被　　　告　甲○○
選任辯護人　江雍正律師
　　　　　　吳春美律師
　　　　　　林慶雲律師
上列被告因違反證券交易法等案件，經檢察官提起公訴（95年度
偵字第24821 號），本院判決如下：
    主  文
甲○○無罪。
    理  由
壹、程序部分（本案證據能力之認定）：
一、按被告以外之人，於審判外之言詞或書面陳述，除法律有規
    定者外，不得作為證據。刑事訴訟法第159 條第1 項定有明
    文。
二、經查，證人丁○○、己○○、丙○○於調查局及檢察事務官
    時所為之證述及卷附稽核報告、證人丙○○所製作之專案減
    價表、燁隆公司短收計算表各1 份，均屬證人於審判外之陳
    述。而上開證人丁○○、己○○、丙○○於本院審理時均已
    到庭作證，且證述內容與先前陳述大致相符，而無刑事訴訟
    法第159 條之2 規定之適用，另上開稽核報告、專案減價表
    、短收計算表均係針對具體個案為之，並非在例行性業務過
    程中所製作，亦與刑事訴訟法第159 條之4 第2 款之規定不
    同，且被告及辯護人復已爭執上開審判外陳述之證據能力，
    衡諸上開規定及說明，自均不得作為證據。
貳、實體部分：
一、公訴意旨略以：被告甲○○於民國90年12月24日起至92年6
    月27日止，以聯碩投資開發股份有限公司代表人身分，擔任
    當時已依證券交易法公開發行股票之上市公司燁隆企業股份
    有限公司（設高雄縣橋頭鄉○○村○○路317 號，於93年7
    月14日更名為「中鴻鋼鐵股份有限公司」，下稱燁隆公司）
    之董事長，係受燁隆公司全體股東委任，代表全體股東實際
    經營與執行燁隆公司事務之人；同時亦擔任裕鐵企業股份有
    限公司（設高雄縣燕巢鄉○○路639 號，下稱裕鐵公司）之
    董事長。又因裕鐵公司財務不佳，為便利裕鐵公司財務調度
    ，另於90年6 月18日設立登記弘諭鋼鐵股份有限公司（設高
    雄縣岡山鎮○○○路21巷48弄6 號1 樓，下稱弘諭公司），
    並為該公司實際負責人。其明知燁隆公司與裕鐵公司及弘諭
    公司均有從事鋼鐵買賣業務，竟意圖為自己及裕鐵公司、弘
    諭公司不法利益，損害燁隆公司利益之概括犯意，於擔任燁
    隆公司董事長期間，違背任務，連續以直接方式使燁隆公司
    為下列不利益，且不合營業常規之交易行為，致燁隆公司遭
    受重大損害：
  (一)燁隆公司銷售熱軋及熱軋鋼捲與裕鐵公司部分：被告明知應
    依經燁隆公司董事會核定之盤價銷售熱軋及熱軋鋼品與各下
    游廠商，於擔任燁隆公司董事長前之90年11月15日即以裕鐵
    公司名義先與燁隆公司簽訂協議書，約定「裕鐵公司同意將
    其每季熱軋鋼品之需求3 萬噸，於91年度起，依燁隆公司生
    產規劃向燁隆公司全數訂購；裕鐵公司與燁隆公司雙方同意
    銷售單價之訂定，依每季中鋼熱軋鋼品3 萬噸訂購量之計價
    結構為基準，並得視實際狀況檢討協商，調整單價以完成交
    易」，並於91年11月25日同時擔任燁隆公司及裕鐵公司負責
    人之際，違反公司法第223 條所定「董事為自己或他人與公
    司為買賣、借貸或其他法律行為時，由監察人為公司之代表
    」之利益迴避原則，不合營業常規，逕以裕鐵公司與燁隆公
    司簽訂協議書，約定「裕鐵公司同意將其每季熱軋鋼品之需
    求4 萬5,000 噸，於92年度起，依燁隆公司生產規劃向燁隆
    公司全數訂購；裕鐵公司與燁隆公司雙方同意銷售單價之訂
    定，依每季中鋼（中國鋼鐵股份有限公司，下稱中鋼）熱軋
    鋼品4 萬5,000 噸訂購量之計價結構為基準，並得視實際狀
    況檢討協商，調整單價以完成交易」，均先使燁隆公司因該
    等合約而有義務銷售熱軋鋼品與裕鐵公司，復違反上開銷售
    熱軋及熱軋鋼品與各下游廠商需依董事會核定之盤價進行，
    率另以簽呈准許裕鐵公司得享中鋼計價結構所定熱軋單價之
    專案減價（91年4 至6 月每噸新台幣〈下同〉7,700 元、7
    至9 月每噸9,100 元、10至12月每噸1 萬400元、92年1 至3
    月每噸1 萬500 元，下稱專案減價）後，猶不依該簽呈所載
    核定價額銷售鋼品，再於實際銷售熱軋鋼品與裕鐵公司時，
    無故又違反上開專案減價之簽呈內容，以再優於燁隆公司最
    大客戶盛餘股份有限公司（下稱盛餘公司）之交易條件，連
    續於91年4 月至92年2 月（起訴書原誤載為至92年「12月」
    ，業經檢察官更正，見本院卷第285 頁），採取「專案簽呈
    減價之價格與盛餘公司取貨價格孰低者」之方式（例：91年
    4 月專案減價後之價格為每噸7,700 元，銷售與盛餘公司之
    價格為每噸7,500 元，即採較低之每噸7,500 之價格給與裕
    鐵公司）銷貨與裕鐵公司。使燁隆公司因上開合約有義務履
    行銷貨與裕鐵公司後，再行以不合營業常規之低價銷售與裕
    鐵公司方式，損害燁隆公司及全體股東權益共計392 萬1,40
    0 元。
  (二)燁隆公司銷售熱軋及熱軋鋼捲與弘諭公司部分：被告明知弘
    諭公司未經燁隆公司董事會同意給予專案減價，竟無故自91
    年4 月間起至92年2 月（起訴書原誤載為至92年「12月」，
    業經檢察官更正，見本院卷第285 頁）間止，不合營業常規
    ，任由弘諭公司以燁隆公司與裕鐵公司所訂定上開(一)所示協
    議書價格，向燁隆公司購貨7 萬2,920 噸，使燁隆公司為不
    利益之交易，致燁隆公司營業短收6,729 萬5,393 元，損害
    燁隆公司及全體股東權益；(2)燁隆公司前因欠缺扁鋼胚，乃
    向弘諭公司借調5 萬4,069 噸，雙方並分別於91年7 月29日
    簽訂交互計算之買賣合約書，約定：「一、弘諭公司依每噸
    7,992 元（送達價格）銷售扁鋼胚4 萬6,000 噸與燁隆公司
    。二、燁隆公司以不超過4 萬2,000 噸。銷售單價（自運價
    ）：熱軋粗鋼捲每噸9,342 元、熱軋調質鋼捲每噸9,542 元
    ，每月交貨量由雙方協議，依實際買賣數量計價。」；91年
    8 月5 日再簽訂亦為交互計算買賣合約書，約定：「一、弘
    諭公司依每噸8,069 元（送達價格）銷售扁鋼胚2 萬噸與燁
    隆公司。二、燁隆公司出售熱軋鋼捲予弘諭公司，數量不超
    過1 萬8,000 噸。銷售單價（自運價）：熱軋粗鋼捲每噸9,
    419 元、熱軋調質鋼捲每噸9,619 元，每月交貨量由雙方協
    議，依實際買賣數量計價。」後，詎被告竟於91年8 月間起
    至92年2 月（起訴書原誤載為至92年「12月」，業經檢察官
    更正，見本院卷第285 頁）間止，為使燁隆公司與弘諭公司
    間之交易依上開合約書所載內容進行，竟於該等契約所定條
    件外無故每噸再給予折讓150 元，損害燁隆公司及全體股東
    權益共計899 萬5,500 元。
  (三)燁隆公司代工及銷售冷軋鋼品與弘諭公司部分：被告明知燁
    隆公司91年9 月至92年2 月各月平均軋延冷軋鋼捲之代工成
    本（含損耗及固定成本）分別為每噸1,569 元、1,628 元、
    1,716 元、1,700 元、1,702 元及1,913 元；91年12月至92
    年2 月製造總成本則分別為每噸1 萬3,513 元、1 萬5,050
    元、1 萬4,650 元，竟以直接方式，且不合營業常規：(1)於
    91年9 月至92年2 月為弘諭公司代工軋延冷軋鋼捲時，以低
    於上開成本價之每噸1,577 元、1,576 元、1,579 元、1,57
    9 元、1,578 元、1,581 元（扣除折讓後淨額）為弘諭公司
    代工，共計損失111 萬3,435 元，而損害燁隆公司及全體股
    東權益；(2)於91年12月至92年2 月各月，均以低於各月總成
    本價之每噸1 萬3,200 元價格，銷售軋延冷軋鋼捲共計3,
    131 噸與弘諭公司，致使燁隆公司為不利之交易，損失309
    萬7,210 元，而損害燁隆公司及全體股東權益。因認被告涉
    犯修正前證券交易法第171 條第2 款之不合營業常規使公司
    為不利益交易罪嫌及刑法第342 條第1 項背信罪嫌。
二、按犯罪事實應依證據認定之，無證據不得認定犯罪事實。不
    能證明被告犯罪者，應諭知無罪之判決，刑事訴訟法第154
    條第2 項、第301 條第1 項分別定有明文。又刑事訴訟法第
    161 條已於91年2 月8 日修正公布，其第1 項規定：檢察官
    就被告犯罪事實，應負舉證責任，並指出證明之方法。因此
    ，檢察官對於起訴之犯罪事實，應負提出證據及說服之實質
    舉證責任。倘其所提出之證據，不足為被告有罪之積極證明
    ，或其指出證明之方法，無從說服法院以形成被告有罪之心
    證，基於無罪推定之原則，自應為被告無罪判決之諭知（最
    高法院92年度台上字第128 號判例意旨參考）。
三、訊據被告堅詞否認有違反修正前證券交易法第171 條第2 款
    之不合營業常規使公司為不利益交易罪嫌及刑法第342 條第
    1 項背信罪嫌，並辯稱：燁隆公司營運決策都是中鋼公司派
    到燁隆公司的經營團隊在主導及負責，所有買賣決策完全符
    合燁隆公司內部程序規定，且係由營業部門簽核，由總經理
    決定，伊並未參與起訴書所載買賣交易之決策，並無背信及
    不合營業常規使燁隆公司為不利益交易行為犯行等語。
四、得心證之理由：
  (一)關於公訴意旨犯罪事實(一)即燁隆公司銷售熱軋及熱軋鋼捲與
    裕鐵公司部分：
  １、被告係於90年12月間臨時受當時中鋼公司董事長庚○○之
      請託，而於90年12月24日經燁隆公司90年度第9 次董事會
      議決議通過始擔任燁隆公司董事長，業經證人庚○○於本
      院審理時證述在卷（見本院卷第229 頁），並有燁隆公司
      90 年 度第9 次董事會議事錄1 份在卷可稽（見經濟部卷
      宗第7 卷第12頁）。是於公訴意旨所載90年11月15日協議
      書訂立時，被告並非燁隆公司董事長（上開事實並據公訴
      意旨同認在卷，參起訴書第1 頁），亦未擔任燁隆公司任
      何職務，燁隆公司上開協議書之決行，係由當時燁隆公司
      總經理丁○○決定後簽訂，則燁隆公司於91年1 月至12月
      （即91年度），因上開90年11月15日協議書之約定（見偵
      一卷第63頁正面）而負有義務銷售熱軋鋼品給裕鐵公司及
      應依每季中鋼熱軋鋼品3 萬噸訂購量之計價結構為基準，
      並視實際狀況檢討協商，調整單價後銷售與裕鐵公司，顯
      均係因履行上開協議書之約定緣故，自與被告無涉。
  ２、被告雖自90年12月24日起至92年6 月27日止擔任燁隆公司
      董事長，惟中鋼公司（包括持有百分之百股權之子公司）
      自89年底即取得燁隆公司百分之四十股份，為燁隆公司最
      大股東，並取得燁隆公司3 席董事中之2 席董事，復於90
      年3 月1 日派員至燁隆公司經營，燁隆公司業務之執行均
      是由總經理負責，燁隆公司重大決定及派任丁○○為燁隆
      公司總經理，實際上都是由中鋼的董事長來決定等情，業
      據證人（即90年間中鋼董事長）庚○○於本院審理時證述
      在卷（見本院卷第229 至233 頁）。另證人丁○○於本院
      審理時亦證稱：燁隆公司與裕鐵公司於90年11月15日、91
      年11月25日這2 份協議書，是營業部門決策向我報備，沒
      有報到董事會。燁隆公司整個經營團隊的運作，最後都是
      由我來決行等語（見本院卷第255 、258 頁），是被告辯
      稱：燁隆公司營運決策都是中鋼公司派到燁隆公司的經營
      團隊在主導及負責，所有買賣決策係由營業部門簽核，由
      總經理決定等語，顯非虛妄，而堪以採信。又燁隆公司之
      所以與裕鐵公司簽定協議書之緣由，乃係因丁○○於90年
      8 月1 日接任燁隆公司總經理後，發現燁隆公司每月虧損
      2 億多，其中熱軋部分占上開虧損85％，主要原因為原料
      成本貴、外面售價低及製造成本高。而製造成本高的主要
      原因在於生產量僅15萬噸至16萬噸，低於機器產能20萬噸
      ，所以當時要求業務部門要接到大量的訂單，生產部門要
      到一定的產能，當時接單量及生產量20萬噸為燁隆公司的
      主要目標。經燁隆公司營業部門評估後，發現當時環境確
      實不容易，乃要求營業部門先找大的客戶，如高興昌、盛
      餘、燁輝，然初步接觸結果，上開公司要跟燁隆公司簽訂
      長約的意願不高，當時營業部門有提出裕鐵公司在第四季
      到隔年第一季有有鍍鋅線要試車，營業部門就跟裕鐵接觸
      談熱軋鋼捲，當時所瞭解以裕鐵公司的鍍鋅線1 個月可以
      接到1 萬噸左右，所以在9 月份正式跟裕鐵公司接觸未來
      訂單的可能性，開始時裕鐵公司提出的條件，希望比照燁
      輝在中鋼訂貨的價格，因為當時燁輝在中鋼的量每個月有
      8 萬噸左右，是最大的量，所以價格比較低。當時以燁隆
      的立場很難接受這種條件，因為裕鐵的量只有1 萬噸，且
      當時裕鐵這邊也有提出品質的要求，燁隆將上開條件綜合
      考量，提出燁隆跟日本定扁鋼胚的原料，也跟中鋼緊急調
      料支援，這些量加起來一年大約20多萬噸。所以在這種條
      件下，燁隆提出中鋼、日本的原料是業界最好的原料，價
      格要比照中鋼，熱軋鋼捲當時中鋼的價格每噸比燁隆高出
      300 至500 元，所以在互相協商的過程，到90年11月初左
      右達成共識，燁隆保障裕鐵這邊的供貨量每月1 萬噸，品
      質上我們也答應儘量用中鋼或日本的扁胚製作熱軋鋼捲供
      應裕鐵，至於價格就是以中鋼一季3 萬噸的價格結構來計
      算。依當時燁隆公司的接單情況，上開一年期合約屬長期
      合約等情，業據證人丁○○於本院審理時證述詳確在卷（
      見本院卷第250 、251 頁）。是燁隆公司於90年11月15日
      所以與裕鐵公司簽訂協議書，乃係因產能不足致製造成本
      高，燁隆公司為提高生產量，然其他如燁輝、盛餘、高興
      昌等大型鋼鐵公司亦均不願與燁隆公司簽訂長期契約，遂
      主動商請裕鐵公司下單購買其產品熱軋鋼捲，經雙方就價
      格、品質等互相退讓協商後，始簽定一年期之長約，並約
      定買賣價格採中鋼公司季盤價，而當時中鋼公司價格每噸
      還高於燁隆公司盤價300 至500 元，是依當時之客觀環境
      ，上開買賣協議書顯有利於燁隆公司，亦非屬違背營業常
      規之交易行為。至燁隆公司與裕鐵公司於91年11月25日所
      簽定之協議書，係上開90年11月15日協議書之續約，是由
      燁隆公司營業處長己○○向總經理丁○○報備後與裕鐵公
      司營業部門經理陳鳳珠所簽訂，當時燁隆公司總經理考量
      要維持大量的客戶，所以同意簽上開合約，並認為上開事
      項屬於營業權限，而未將上開協議書送交董事會報備等情
      ，並據證人丁○○、己○○於本院審理時證述在卷（見本
      院卷第251 、252 、263 、266 頁審判筆錄）。另觀卷附
      燁隆公司與裕鐵公司於91年11月25日所訂立之協議書（見
      偵一卷第62頁背面），其約定內容除時間、需求量由「91
      年度」、「30,000噸」變更為「92年度」、「45,000噸」
      外，其餘內容幾乎完全相同，且上開2 份協議書關於燁隆
      公司部分，亦均同僅由業務部門蓋用「業務專用章」後即
      訂立，有協議書2 份在卷可佐（見偵一卷第62頁背面、第
      63頁）。再經本院就協議書等事項函詢中鴻鋼鐵股份有限
      公司（中鋼公司仍為最大股東，且被告已非董事長），中
      鴻公司回函略以：91年11月25日與裕鐵公司簽訂之「協議
      書」係由當時燁隆公司銷售處長己○○基於持續穩定燁隆
      公司銷售業務，以銷售專業之立場建議繼續進行，遂經許
      處長請示當時總經理丁○○先生後續訂長約。查燁隆林前
      董事長高煌先生（即被告）並無就個案參與鋼品買賣代工
      業務事宜，本公司鋼品買賣代工業務依燁隆公司權責劃分
      規定屬總經理職權範圍等語，有中鴻鋼鐵股份有限公司96
      年5 月3 日（96）中鴻字第063 號函1 份在卷可稽（見本
      院卷第158 頁），自堪認證人己○○、丁○○上開證述之
      情，確與實情相符而屬可信。是上開協議書既係由當時燁
      隆公司總經理丁○○所同意及決行，更有其時空環境因素
      及商業策略考量，且佐以當時持有燁隆最大股份之股東，
      並占燁隆公司董事會多數席次之中鋼公司就上開協議書內
      容，無論當時或現在，或認上開協議書未依公司法規定由
      監察人代表燁隆公司進行協約稍有缺失，然均未認為上開
      協議書之訂立違背營業常規及有損害於燁隆公司（參證人
      戊○○、當時稽查人員丙○○於本院審理時之證述，見本
      院卷第235 、236 、240 頁審判筆錄），自難認被告有何
      背信及違背營業常規使燁隆公司為不利益交易行為。
  ３、另燁隆公司董事會、董事長及總經理工作權責劃分表第六
      點第(五)點所稱「銷售折讓及折扣超過盤價所訂標準者」，
      要由董事長核定，送董事會備查，係指燁隆公司每個月開
      盤時會訂出盤價跟銷售折讓的規則，基本上客戶按照這個
      規則去作業，都是屬於總經理的權責，只有在超過這個標
      準（如客戶表示不景氣要減價供應）才會到董事會及董事
      長，這個交易行為的範圍，是規範開盤的這些客戶，訂長
      約部分（90年、91年燁隆公司與裕鐵公司所訂協議書）或
      特殊交易部分，不適用上開規定等語，分據證人辛○○、
      丁○○於本院審理時證述明確在卷（見本院卷第258 、26
      1 頁）。再者，於91年4 至6 月、同年7 至9 月、同年10
      至12月間，燁隆公司與裕鐵公司熱軋產品銷售單價案簽呈
      ，均係由燁隆公司營業處長己○○以簽辦單送交總總理丁○○批示後即決行，並未送被告批示或核可，業經證人丁○○於本院審理時證述明確在卷（見本院卷第257 、258
      頁審判筆錄），並有燁隆公司簽辦單3 紙在卷可稽（上開
      簽辦單3 紙上均無被告簽名及批示，見本院卷第107 、10
      9 、111 頁）。另92年1 至3 月間，燁隆公司與裕鐵公司
      熱軋產品銷售單價案簽呈，同係由燁隆公司營業處長己○○以簽辦單送交總經理丁○○批示後即決行，並未送被告
      批示或核可，同有簽辦單1 紙在卷可憑（見本院卷第113
      頁），是公訴意旨認：「被告」違反銷售熱軋及熱軋鋼品
      給各下游廠商需依董事會核定之盤價進行，率另以簽呈准
      許裕鐵公司得享中鋼計價結構所定熱軋單價之專案減價等
      語，尚有誤解及與上開事證明顯不符，自非可採。
  ４、公訴意旨另載：被告猶不依該簽呈所載核定價額銷售鋼品
      ，再於實際銷售熱軋鋼品與裕鐵公司時採取「專案簽呈減
      價之價格與盛餘公司取貨價格孰低者」之方式銷貨與裕鐵
      公司等語，惟檢察官就上開犯罪事實，並未提出所憑之證
      據。又經本院詢問證人丙○○（即稽核人員）於稽核過程
      中，有無發現燁隆公司於實際銷售熱軋鋼品與裕鐵公司時
      採取「專案簽呈減價之價格與盛餘公司取貨價格孰低者」
      之方式銷貨與裕鐵公司，證人丙○○亦證稱：燁隆公司都
      是依照協議書之價格銷售等語（見本院卷第247 頁），是
      檢察官就被告有上揭公訴意旨所載犯罪事實，顯未負提出
      證據及說服之實質舉證責任，本院自難採信。此外，燁隆
      公司於91年4 月至92年2 月間鋼品之成本，均低於售與裕
      鐵公司之交易價格，亦有燁隆公司91年12月、92年3 月加
      工成本月報表2 份、簽辦單4 張在卷可稽（見調查卷第51
      4 、522 頁及本院卷第107 、109 、111 、113 頁）。
  ５、綜上所述，公訴意旨主張：被告違反利益迴避原則，使燁
      隆公司因90年11月15日、91年11月25日協議書而有義務履
      行銷貨與裕鐵公司後，復違反銷售熱軋及熱軋鋼品給各下
      游廠商需依董事會核定之盤價進行，率另以簽呈准許裕鐵
      公司得享中鋼計價結構所定熱軋單價之專案減價後，猶不
      依該簽呈所載核定價額銷售鋼品，再於實際銷售熱軋鋼品
      與裕鐵公司時採取「專案簽呈減價之價格與盛餘公司取貨
      價格孰低者」之方式銷貨與裕鐵公司，損害燁隆公司及全
      體股東權益共計392 萬1,400 元等語，而認被告就上開部
      分構成背信及以不合營業常規使燁隆公司為不利益交易犯
      行，尚非可採。
  (二)關於公訴意旨犯罪事實(二)即燁隆公司銷售熱軋及熱軋鋼捲與
    弘諭公司部分：
  １、公訴意旨略以：被告明知弘諭公司未經燁隆公司董事會同
      意給予專案減價，竟無故自91年4 月間起至92年2 月間止
      ，不合營業常規，任由弘諭公司以燁隆公司與裕鐵公司所
      訂定協議書價格，向燁隆公司購貨7 萬2,920 噸，使燁隆
      公司為不利益之交易，致燁隆公司營業短收6,729 萬5,39
      3 元，損害燁隆公司及全體股東權益等語。惟查：
    (1)燁隆公司在被告90年12月24日擔任燁隆公司董事長前，即
      已有允許承購戶之關係企業，共用一家提貨量之慣例，弘
      諭公司以裕鐵公司協議書價格提貨，並不違反燁隆公司內
      部作業規則等情，業據證人丁○○於本院審理時證稱：燁
      隆公司與裕鐵公司沒有簽協議書，因為91年間弘諭公司與
      裕鐵公司在燁隆公司提貨，依燁隆公司的慣例，客戶的關
      連企業用相同條件提貨，在燁隆公司是被允許等語（見本
      院卷第256 頁）及證人己○○證稱：依我們公司的營業慣
      例允許客戶用其他相關連公司來提貨是可以接受的等語明
      確（見本院卷第264 頁）。另中鴻鋼鐵股份有限公司函覆
      本院之回函亦稱：本公司前身為燁隆公司，在中鋼集團未
      介入前為一純民間營利事業機構，創業之初即以靈活、機
      動之民營特性運作業務，針對下游廠商之關係企業，以同
      一協議價格，共同提貨量提貨向為慣例，屬正常之營業行
      為。經查資料宗格有限公司與泰西企業股份有限公司可溯
      自88年1 月起，載鑫企業股份有限公司與隆昊企業股份有
      限公司於90年11月起與本公司交易即以此種模式提貨。裕
      鐵公司與弘諭公司為關係企業，以同一協議價格共同提貨
      量提貨係燁隆公司之慣例，此交易方式沒有違反公司之規
      定等語，有中鴻鋼鐵股份有限公司中華民國96年5 月3 日
      （96）中鴻字第063 號、064 號函2 份（見本院卷第158
      、159 頁）及中鴻鋼鐵股份有限公司96年8 月23日（96）
      中鴻字第128 號函1 份及隨函檢附之泰西、宗格公司及載
      鑫、隆昊公司以同一協議價格共同提貨量提貨實例資料在
      卷可佐（見本院卷第201 至205 頁）。
    (2)燁隆公司同意以裕鐵公司協議價格讓弘諭提貨，為業務部
      門及總經理權限所做之決定，檢察官亦未提出任何證據證
      明被告有參與或指示上開買賣之決定，自與被告無涉。另
      經本院函詢中鴻鋼鐵股份有限公司（中鋼公司仍為最大股
      東，且被告已非董事長），中鴻公司回函略以：查燁隆林
      前董事長高煌先生（即被告）並無就個案參與鋼品買賣代
      工業務事宜，本公司鋼品買賣代工業務依燁隆公司權責劃
      分規定屬總經理職權範圍等語，有中鴻鋼鐵股份有限公司
      96年5 月3 日（96）中鴻字第063 號函1 份在卷可稽（見
      本院卷第158 頁）。
    (3)再者，弘諭公司自91年4 月至92年2 月間，向燁隆公司提
      供之價格，均高於燁隆公司之成本，亦有燁隆公司91年12
      月、92年3 月加工成本月報表2 份、簽辦單4 張在卷可稽
      （見調查卷第514 、522 頁及本院卷第107 、109 、111
      、113 頁）。
    (4)綜上所述，弘諭公司自91年4 月起至92年2 月間，以燁隆
      公司與裕鐵公司協議書之價格向燁隆公司購買鋼品，為正
      常之營業行為，並未違反燁隆公司之規定及慣例，亦未造
      成燁隆公司損害，且上開交易行為亦非被告決行或指示，
      而與被告無涉，被告並未為不合營業常規使燁隆公司為不
      利益交易之行為。從而，檢察官認被告違背營業常規，有
      上開公訴意旨（理由四(二)第1 點）所指不利益交易行為，
      致燁隆公司營業短收6,729 萬5,393 元，損害燁隆公司及
      全體股東權益等語，自非可採。
  ２、公訴意旨另以：燁隆公司前因欠缺扁鋼胚，乃向弘諭公司
      借調5 萬4,069 噸，雙方並分別於91年7 月29日、91年8
      月5 日簽訂交互計算之買賣合約書後，詎被告竟於91年8
      月間起至92年2 月間止，為使燁隆公司與弘諭公司間之交
      易依上開合約書所載內容進行，竟於該等契約所定條件外
      「無故」每噸再給予折讓150 元，損害燁隆公司及全體股
      東權益共計899 萬5,500 元等語。惟查：
    (1)燁隆公司於91年7 月29日、同年8 月5 日與弘諭公司簽訂
      買賣合約書之緣由，乃因於91年7 月間日本通知扁鋼胚交
      貨會遲延，影響燁隆公司產銷（需減量生產及供應），經
      向中鋼緊急調料，中鋼亦無法提供，乃由弘諭公司出面向
      燁隆之競爭對手尚興公司購買扁鋼胚後轉賣燁隆公司，再
      由燁隆公司自主決定該批扁鋼胚之使用及決定何時銷售給
      弘諭公司。上開買賣契約在總經理層級就可以決定，燁隆
      公司總經理丁○○並沒有報給被告，但事後丁○○有在董
      事會以口頭報備等情，業據證人丁○○於本院審理時證述
      明確在卷（見本院卷253 至255 頁）。
    (2)另燁隆公司給予弘諭公司每噸150 元折讓係因91年11月份
      燁隆的營業部門收到弘諭公司通知，表示同業代工費用應
      該是1,500 元，不是1,550 元，且弘諭公司反應，如果依
      照一般代工模式，損耗的回收以當時業界的慣例應該是屬
      於委託者弘諭公司所有，所以燁隆公司營業部門於91年12
      月初就寫出簽呈，總經理丁○○收到簽呈後，找營業部門
      確認第一個是代工費用1,500 元是否為業界當時的行情，
      第二個是要營業部門計算到底損耗回收是否為244 元。經
      燁隆公司營業部門回覆總經理丁○○，當初在簽約的時候
      ，以244 元的基準是用熱軋廠產率約95％計算，經丁○○
      要求營業部門確認實際的產率是多少，檢討後用實際的產
      率去計算損耗回收，計算出來大約100 元，後來丁○○才
      在簽呈上寫上折讓150 元（就是代工行情差價50元加上損
      耗回收100 元），且弘諭公司折讓150 元最後決策者是總
      經理丁○○，沒有報給被告，被告亦未指示或關說等情，
      業據證人丁○○於本院審理時證述詳確在卷（見本院卷第
      254 至256 頁）。又經本院觀卷附燁隆公司91年12月3 日
      簽呈（見本院卷第131 頁），上開簽呈內容係由己○○所
      簽辦，主旨為「擬調整回售弘諭公司熱軋鋼捲售價案」，
      說明第二點至第四點並載明：「近月弘諭公司反應鋼鐵同
      業收取之差價為每噸1,500 元，及本公司回收之LOSS利得
      2 項，陳請本公司考量調整，附上以LOSS 5％之回收利得
      約為每噸244 元，擬建議差價部分調整為每噸1,500 元，
      而LOSS利得由鈞長酌裁」，且該簽呈最後送總經理丁○○
      批示：「同意協商調整為每噸150 元，損耗回收調整為每
      噸144 元，合計以每噸折讓150 元結案」後即決行，並未
      送被告批示，有上開簽呈1 份在卷可稽，核與證人丁○○
      上開證述相符，是證人丁○○上開證述，自堪信為真實。
    (3)再者，經本院就公訴意旨所指「交互計算買賣合約」事宜
      函詢中鴻鋼鐵股份有限公司，回函略以：有關「交互計算
      買賣合約」係在當時燁隆公司缺鋼胚來源下弘諭公司緊急
      調料協助之危機因應背景，在時間急迫下，以成本為考量
      商定加工條件（含理論材料耗損），後來弘諭公司對加工
      費及材料耗損提出口頭異議，要求本公司重新考量，本公
      司遂於同年12月針對市場加工價格及生產耗損之部分交由
      相關部門檢討後由營業部門彙總提出簽呈建議調整回售單
      價，該折價案由當時總經理丁○○先生裁決定案。查燁隆
      林前董事長高煌先生（即被告）並無就個案參與鋼品買賣
      代工業務事宜，本公司鋼品買賣代工業務依燁隆公司權責
      劃分規定屬總經理職權範圍等語，有中鴻鋼鐵股份有限公
      司96年5 月3 日（96）中鴻字第063 號函1 份在卷可稽（
      見本院卷第158 頁）。
    (4)綜上，燁隆公司給予弘諭公司每噸150 元熱軋粗鋼捲及熱
      軋調質鋼之折讓，有其計算依據及背景，並非「無故」折
      讓，且上開事項核淮權限為燁隆公司總經理，被告並未參
      與決定。從而，公訴意旨主張：燁隆公司與弘諭公司分別
      於91年7 月29日、91年8 月5 日簽訂交互計算之買賣合約
      書後，詎被告竟於91年8 月間起至92年2 月間止，為使燁
      隆公司與弘諭公司間之交易依上開合約書所載內容進行，
      竟於該等契約所定條件外「無故」每噸再給予折讓150 元
      ，損害燁隆公司及全體股東權益共計899 萬5,500 元等語
      ，顯與事實不符，自非可採。
  (三)關於公訴意旨犯罪事實(三)即燁隆公司代工及銷售冷軋鋼品與
    弘諭公司部分：
  １、公訴意旨略以：被告以直接方式，且不合營業常規，自91
      年9 月起至92年2 月止為弘諭公司代工軋延冷軋鋼捲時，
      以低於成本價之為每噸1,577 元、1,576 元、1,579 元、
      1,579 元、1,578 元、1,581 元（扣除折讓後淨額）為弘
      諭公司代工，共計損失111 萬3,435 元，而損害燁隆公司
      及全體股東權益。惟查：
    (1)91年6 月以後，軋延冷軋鋼捲的市場急速下降，燁隆公司
      91年第3 季因軋延冷軋鋼捲接單量不足，將使生產成本提
      高，然大量使用軋延冷軋鋼捲的客戶大部分都是鍍鋅廠比
      較多，燁輝及盛餘公司他們有自己的冷軋廠，所以要找他
      們銷售軋延冷軋鋼捲，他們買的意願並不高，是以燁隆公
      司營業單位乃向裕鐵公司洽商，希望承接冷軋鋼捲軋延（
      壓延）之代工，以提高燁隆公司生產量，降低生產成本，
      當時代工價格是以過去軋延冷軋鋼捲的平均成本來訂定，
      從91年9 月份至92年2 月份都適用同一價格等情，業據證
      人丁○○於本院審理時證稱甚詳在卷（見本院卷第258 、
      259 頁）。另證人己○○於本院審理時亦證稱：當時總共
      有代工兩種鋼捲，一種是軋延冷軋鋼捲、一種是調質冷軋
      鋼捲。其中軋延冷軋鋼捲（Ｒ料）是依照成本表上面1-8
      頁的平均價格，訂出1600元，但是軋延冷軋鋼捲在製作過
      程中會產生板頭板尾廢料，我們在內圈的部分就不再做處
      理，此部分就折讓，所以實際上價錢是1580元，當初接單
      量不足，所以請裕鐵公司提供一些單子由我們代工，其他
      廠因為本身就有軋延機，只有裕鐵公司沒有，所以就進行
      代工作業等語明確（見本院卷第265 頁）。
    (2)弘諭公司在燁隆公司要求下，基於協助燁隆公司之立場，
      將裕鐵公司一向以每噸1300至1400元，交由其他公司代為
      壓延（軋延）之工作，以每噸高出近200 至300 元之價格
      ，即以每噸1580元交給燁隆公司加工等語，業據被告辯稱
      在卷，並提出於91年7 月間代工費用之發票3 紙在卷（見
      本院卷第133 、134 頁），經核上開發票內容與被告上開
      所辯之情確屬相符。
    (3)再者，燁隆公司自91年9 月起至92年2 月止為弘諭公司代
      工軋延冷軋鋼捲之代工價格每噸1600元（扣除廢料回收後
      之價格為1580元），於91年9 月13日簽訂契約（見本院卷
      第135 頁代工備忘錄）時，係參考91年1 月至8 月之代工
      成本平均價（參上揭證人丁○○、己○○之證述），而91
      年1 月至8 月燁隆公司（R 料）平均軋延加工成本約為每
      噸1467元即〔1390元（91年1 月）＋1834元（91年2 月）
      ＋1251元（91年3 月）＋1387元（91年4 月）＋1329元（
      91 年5月）＋1570元（91年6 月）＋1425元（91年7 月）
      ＋1555元（91年8 月）〕÷8 ＝1467元，有燁隆公司91年
      12月加工成本月報表1 份在卷可佐（見本院卷第117 頁）
      。是以，燁隆公司於91年9 月13日與弘諭公司商定代工費
      用每噸1600元時，所定價格顯已高於訂約前8 個月平均加
      工成本1467元，且4 ％之廢鋼損耗材歸燁隆公司所有，依
      訂約「當時」情形，並不會造成燁隆公司損失，自不得因
      事後市場因素造成成本變動，使燁隆公司代工成本高於每
      噸1600元，而認91年9 月間簽訂及決定代工價格時，有何
      不利於燁隆公司。此外，燁隆公司買賣代工業務依燁隆公
      司權責劃分規定屬於總經理職權範圍，被告並未就個案參
      與鋼品買賣代工業務事宜等情，並有中鴻鋼鐵股份有限公
      司96年5 月3 日（96）中鴻字第063 號函1 份在卷可稽（
      見本院卷第158 頁），是前揭代工業務由營業部門負責，
      燁隆公司總經理裁示後執行，被告亦未參與及干涉燁隆公
      司上開決定（檢察官亦未提出證據證明被告有參與燁隆公
      司上開代工業務之決定），自難認被告有何使燁隆公司為
      不合營業常規之不利益交易行為。從而，公訴意旨認：被
      告以直接方式，且不合營業常規，自91年9 月起至92年2
      月止為弘諭公司代工軋延冷軋鋼捲時，以低於成本價為弘
      諭公司代工，共計損失111 萬3,435 元，而損害燁隆公司
      及全體股東權益等語，自非可採。
  ２、公訴意旨另以：被告自91年12月起至92年2 月止，均以低
      於各月總成本價之每噸1 萬3,200 元價格，銷售軋延冷軋
      鋼捲共計3,131 噸與弘諭公司，致使燁隆公司為不利之交
      易，損失309 萬7,210 元，而損害燁隆公司及全體股東權
      益等語。惟查：
    (1)上開公訴意旨所載91年12月到92年2 月燁隆公司銷售軋延
      冷軋鋼捲給弘諭公司部分，應該不是銷售案，而是代工案
      ，是因為原來幫弘諭公司代工的工廠設備出問題，才來找
      燁隆公司代工，代工價格是用91年1 月至11月平均成本來
      計算代工價格等情，業據證人丁○○於本院審理時證述明
      確在卷（見本院卷第259 頁）。另證人己○○於本院審理
      時亦證稱：調質冷軋鋼捲部分（Ｓ料），屬於長製程作業
      ，這部分是裕鐵公司委託的代工廠產生機器故障，請燁隆
      公司支援，價錢是由我們賣給他們的熱軋鋼捲每噸10,400
      元加上加工費2,800 元，其中2,800 元是依據成本月報表
      平均完後訂出2,800 元，所定2800元加工費比我們成本還
      高等語（見本院卷第265 、266 頁）。
    (2)是由證人上開證述，可知91年12月間弘諭公司因原來委託
      代工之軋延冷軋調質鋼捲工廠機械故障，短時間內無法改
      善，請求燁隆公司支援，燁隆公司基於同業間之相互支援
      （如前述，弘諭公司於91年7 、8 月間緊急調借扁鋼胚協
      助燁隆公司度過缺料難關），燁隆公司遂於91年12月至92
      年2 月間，以每噸13,200元（即熱軋調質鋼捲價格10,400
      元＋加工費2800元）暫時協助弘諭公司。又燁隆公司91年
      冷軋調質鋼捲（即S 料）加工成本，平均每噸為2500元，
      有燁隆公司91年12月加工成本月報表1 紙在卷可憑（見本
      院卷第117 頁），是91年12月決定替弘諭公司軋延（使熱
      軋鋼捲變成冷軋鋼捲）時，雙方約定之加工價格每噸2800
      元，並未低於燁隆公司當時成本價，並無違背營業常規及
      欲使燁隆公司為不利益交易受損之意。
    (3)再者，燁隆公司買賣代工業務依燁隆公司權責劃分規定屬
      於總經理職權範圍，被告並未就個案參與鋼品買賣代工業
      務事宜等情，有中鴻鋼鐵股份有限公司96年5 月3 日（96
      ）中鴻字第063 號函1 份在卷可稽（見本院卷第158 頁）
      ，是前揭代工業務由營業部門負責，燁隆公司總經理裁示
      後執行，被告亦未參與及干涉燁隆公司上開決定（檢察官
      亦未提出證據證明被告有參與燁隆公司上開代工業務之決
      定），自難認被告有何使燁隆公司為不合營業常規之不利
      益交易行為。從而，公訴意旨認：被告自91年12月起至92
      年2 月止，均以低於各月總成本價之每噸1 萬3,200 元價
      格，銷售軋延冷軋鋼捲共計3,131 噸與弘諭公司，致使燁
      隆公司為不利之交易，損失309 萬7,210 元，而損害燁隆
      公司及全體股東權益等語，本院自難採信。
  (四)綜上所述，公訴人所提出之證據，其為訴訟上之證明，未達
    到通常一般之人均確信被告有公訴意旨所指背信、不合營業
    常規使燁隆公司為不利益交易罪犯行之真實程度，被告辯稱
    ：伊沒有背信及不合營業常規使燁隆公司為不利益交易行為
    犯行等語，堪以採信。此外，復查無其他事證足認被告確有
    公訴意旨所指犯行，揆諸前揭說明，被告犯罪尚屬不能證明
    ，自應為被告無罪之諭知。
據上論斷，應依刑事訴訟法第301 條第1 項，判決如主文。
本案經檢察官乙○○到庭執行職務。
中　　華　　民　　國　　96　　年　　11　　月　　7 　　日
                  鳳山刑事第一庭審判長法　官  林永村
                                      法  官  陳盈吉
                                      法  官  林芳華
以上正本證明與原本無異。
如不服本判決，應於判決送達後10日內，向本院提出上訴狀。
中　　華　　民　　國　　96　　年　　11　　月　　7 　　日
                                      書記官  李祥銘
